臺灣高等法院臺南分院刑事判決　　　　99年度上訴字第1165號
上　訴　人
即　被　告　林登發
選任辯護人　江信賢律師
　　　　　　蔡麗珠律師
　　　　　　謝凱傑律師
上列上訴人因家暴殺人未遂等案件，不服臺灣台南地方法院99年
度訴字第713號中華民國99年11月18日第一審判決 （起訴案號：
臺灣台南地方法院檢察署99年度偵字第7436號），提起上訴，本
院判決如下：
    主  文
原判決撤銷。
林登發犯毀損他人物品罪，處有期徒刑貳月；又殺人未遂，處有
期徒刑伍年陸月，扣案之鐮刀壹把（含刀柄壹支）沒收；又殺人
未遂，處有期徒刑伍年貳月，扣案之鐮刀壹把（含刀柄壹支）沒
收。應執行有期徒刑陸年，扣案之鐮刀壹把（含刀柄壹支）沒收
。
    事  實
一、林登發與王月珠原為夫妻關係（二人於民國（下同）98年11
    月2日協議離婚）、林美蘭則為林登發之女兒，各為家庭暴
    力防治法第3條第1款、第3款之家庭成員關係。林登發、王
    月珠二人離婚後，王月珠與林美蘭同住於臺南市○區○○路
    627巷1號建物。緣99年5月5日18時許，林登發駕駛三輪車前
    往林美蘭上開住處，謀與王月珠復合，然王月珠不予回應，
    在場之林美蘭亦不願王月珠與林登發洽談，並要求林登發將
    三輪車牽走，不然將報警拖吊，雙方因此引發口角，後林美
    蘭關下鐵門，林登發遂離去。用餐後返家之林登發想起於上
    址遭王月珠及林美蘭冷言冷語對待，頓時氣憤填膺，怒不可
    遏，竟萌生報復之念頭，於翌日(6日)凌晨，駕駛三輪車至
    林美蘭上開住處，同日2時50分許抵達後，即基於毀損之故
    意，以倒車之方式，衝撞該住處鐵捲門，致鐵捲門下方彎曲
    、變形而損壞，足以生損害林美蘭。繼林登發更沿鐵門縫隙
    進入車庫，並持攜帶割草用之鉤型長刀（以下均以鐮刀稱之
    ）敲破上開建物一樓客廳玻璃窗，致玻璃窗破裂不堪使用。
    時林登發喝下隨身攜帶之農藥後，進入客廳（侵入住宅部分
    未據告訴），林美蘭則聞聲下樓察看，見林登發持刀前來，
    即對林登發稱：「有話好說」，林登發竟基於殺人故意，持
    該鐮刀追砍林美蘭頸部、頭部，並同時呼稱：「讓你死，讓
    你死」，雖林美蘭伸手防禦，林登發仍繼續砍殺，林美蘭乃
    出聲叫媽媽呼救，王月珠聞聲後衝下樓發覺有異，準備拉下
    林登發手持之鐮刀，林登發竟另行基於殺人之犯意，轉以鐮
    刀砍殺王月珠頭部、臉部及身體，林美蘭趁隙撥打電話報警
    並跑出屋外，林登發見此，仍持鐮刀追趕出屋外欲再行砍殺
    ，幸警方隨即趕往現場逮捕林登發，林登發始未得逞，惟仍
    致林美蘭受有左眼球（左眼後經診斷視力無恢復之可能，未
    來應會完全失明，並有眼球萎縮之可能）、左眼瞼、頭部、
    左頸部、左手、右手撕裂傷之傷害。王月珠受有頭部撕裂傷
    二處各約10公分、左下顎撕裂傷約10公分、左肩撕裂傷約10
    公分、左手撕裂傷併大拇指神經、屈指肌腱斷裂及掌股骨折
    、右手撕裂傷約3公分之傷害。警方在現場並扣得林登發所
    有供犯罪所用之鐮刀1支（含刀柄1支）及與本件犯行無關之
    美工刀1支，始悉上情。
二、案經王月珠、林美蘭告訴及臺南市警察局第五分局報告台灣
    台南地方法院檢察署檢察官偵查起訴。
    理  由
一、認定犯罪事實所憑之證據及理由
（一）公訴人、被告及辯護人均同意下述之供述或非供述證據之
      證據能力，本院審酌前開證據之作成或取得之狀況，並無
      非法或不當取證之情事，且亦無顯不可信之情況，並無證
      據力明顯過低之情形，復經本院於審判期日就上開證據依
      法進行調查、辯論，依刑事訴訟法第159條之5規定，均具
      有證據能力，合先敘明。
（二）被告林登發於前開時、地駕駛三輪車衝撞林美蘭住處鐵門
      ，後破壞客廳玻璃窗，進入客廳前喝下攜帶之農藥，見林
      美蘭之後，即持鐮刀朝林美蘭頸部、臉部、頭部揮砍，見
      應呼救聲而下樓之王月珠準備搶下其鐮刀時，亦持該鐮刀
      向其頭部、臉部身體揮砍，後林美蘭跑出屋外求救，被告
      林登發仍跑出屋外追擊等情，業據證人王月珠、林美蘭於
      警詢、偵查中指訴明確（見警卷第6至7、17至18頁，偵查
      卷第22至24頁），堪以認定。
（三）被告坦承於上開時、地，先駕駛三輪車衝撞林美蘭住處鐵
      門、後擊碎玻璃窗，繼持鐮刀揮砍林美蘭頭部、臉部等情
      不諱（見本院卷100年2月22日筆錄）。
二、對於被告辯解本院之判斷
（一）被告辯解要旨
      辯稱：我沒有砍王月珠，王月珠是來搶我的刀才割到他的
      ，我們當時三個人在搶刀，所以才互有砍傷。我確實有砍
      我女兒，因為我女兒對我大小聲，我才會拿刀砍他，我本
      來拿刀的意思只是要敲破玻璃，並沒有要砍死我女兒的意
      思云云。辯護人為被告辯稱：被告對於被害人林美蘭、王
      月珠，均無殺人之故意云云。
（二）不採的理由
    １被告「沒有砍王月珠」之所辯，與證人王月珠之證述不符
      ，顯係卸責之詞，不足採信。
    ２被告持鐮刀砍被害人林美蘭、王月珠，均係基於殺人之故
      意為之，理由分述如下：
      按行為人對於構成犯罪之事實，明知並有意使其發生者
        ，為故意，刑事訴訟法第13條第1項定有明文。次按刑
        法上殺人罪與傷害人致死罪之區別，本視加害人有無殺
        意為斷，被害人所受之傷害程度，固不能據為認定有無
        殺意之唯一標準，但加害人之下手情形如何，於審究犯
        意方面，仍不失為重要參考資料，最高法院20年非字第
        104號判例可資參照。故就行為人殺意有無之判斷，除
        行為人自白其主觀犯意外，於客觀上之認定標準，當可
        以其使用之兇器種類、下手之部位、用力之程度，又被
        害人所受之傷痕多少、傷勢程度、是否為致命部位等情
        形，資為判斷有無殺意之心證依據，此參見最高法院18
        年上字第1309號判例、87年度台上字第3123號判決意旨
        亦明。
      扣案之鐮刀（見警卷第30頁），為鐵製材質，堅硬銳利
        ，一般人持上開器械，用力揮砍人之身體足以致死，及
        人體頭部為要害所在，頸部則有大動脈，如以利刃猛砍
        ，將導致皮膚、血管破裂而大量失血，均有立即之生命
        危險，此為眾所周知之常識。被告於行為時已為年滿65
        歲之成年人，有其年籍資料在卷可參，且被告自承上開
        刀子為平時工作所用（見警卷第5頁反面） ，對於上開
        刀子為質地堅硬、刀鋒銳利之物，自應有所認識，參以
        其平日即為實際使用上開刀子之人，對於若以上開刀子
        攻擊人體之頭部、頸部或其他部位，均將導致、產生前
        揭所述之生命危險，甚而造成死亡之結果，應有所預見
        及認識，無法諉為不知。
      被告於上開時、地先持前開鐮刀接續朝林美蘭之頸部、
        頭部揮砍，後又對聞聲下樓擬搶下其兇刀之王月珠，亦
        持鐮刀接續朝其頭部、臉部、右肩揮砍。被告實施上開
        行為後，林美蘭因此受有左眼球、左眼瞼、頭部、左頸
        部、左手、右手撕裂傷之傷害，其中左眼後經診斷視力
        無恢復之可能，未來應會完失明，有卷附國立成功大學
        醫學院附設醫院乙種診斷證明書（見警卷第13頁）、該
        院99年7月29日成附醫眼字第0990013530號函附之病患
        診療資料摘錄表（見原審卷第58頁）附卷可參。王月珠
        則受有頭部撕裂傷二處各約10公分、左下顎撕裂傷約10
        公分、左肩撕裂傷約10公分、左手撕裂傷併大拇指神經
        、屈指肌腱斷裂及掌股骨折、右手撕裂傷約3公分之傷
        害，亦有前開醫院乙種診斷證明書在卷為憑（見警卷第
        14頁）。上開林美蘭所受左眼球、左眼瞼、頭部、左頸
        部之傷害及王月珠所受頭部撕裂傷二處各約10公分、左
        下顎撕裂傷約10公分、左肩撕裂傷約10公分，顯係各遭
        被告持鐮刀接續多次揮砍所致，其等雙手嚴重之撕裂傷
        ，則係因徒手防衛而形成。被告對手無寸鐵之被害人，
        既毫不猶豫的持鐮刀多次向被害人揮砍，其行為時之動
        念，實已置林美蘭、王月珠之生命於不顧。
      被告於攜帶鐮刀前往被害人林美蘭上開住處時，同時攜
        帶農藥，於進入客廳前喝下，當時是準備與被害人一起
        死等情，業據被告於檢察官偵查時供承明確（見偵查卷
        第11頁），而被告卻於行兇後，因突然不明原因，意識
        陷入昏迷，亦有員警製作之職務報告書、奇美醫院診斷
        證明書（見警卷第10頁、第15頁）附卷為證，可見被告
        林登發進入被害人客廳前確有喝下農藥之舉動，並存有
        與被害人同歸於盡之念。再被告於持鐮刀朝被害人林美
        蘭時，以台語說「讓你死、讓你死」等情，亦據被害人
        林美蘭於偵查中證述明確（見偵查卷第23頁）。而被告
        見被害人林美蘭受傷報警跑出屋外求援時，仍持刀追至
        道路，幸員警及時到場，並喝令被告將手中之鐮刀放下
        ，被告始丟置於門口等情，亦有員警製作之職務報告書
        （見警卷第10頁）在卷為憑，則從被告持刀揮砍時口出
        之言詞，及見被害人林美蘭逃出求救，仍不鬆手，猶持
        刀追趕，其殺害告訴人林美蘭之故意，甚為堅決，更堪
        認定。
    ３綜上，被告及其辯護人之所辯，均係避重就輕、卸責之詞
      ，均無可採，本件事證明確，被告之犯行均堪以認定。
三、論罪科刑之理由
（一）被告以三輪車衝撞林美蘭住處之鐵捲門及持鐮刀敲破玻璃
      窗之行為，核係犯刑法第354條第1項之毀損他人物品罪。
      被告先後毀損告訴人林美蘭所有之鐵門及玻璃窗，係出於
      單一犯意，在同地及密切接近之時間內實施，侵害同一法
      益，各行為之獨立性極為薄弱，依一般社會健全觀念，在
      時間差距上，難以強行分開，應視為數個舉動之接續施行
      ，為接續犯。
（二）被告砍殺被害人林美蘭、王月珠未遂之行為，均係犯刑法
      第271條第2項、第1項之殺人未遂罪 ，且均併依刑法第25
      條第2項規定減輕其刑 。被告分別各揮砍告訴人林美蘭、
      王月珠數刀，皆分別係於密切接近之時間及地點實施，侵
      害法益相同，各行為應不具獨立性，且係出於同一殺人之
      故意而為，依一般社會觀念，應視為數個舉動之接續施行
      ，合為包括之一行為予以評價，而各均屬接續犯。
（三）被告所犯上開三罪，犯意各別，行為互異，應予分論併罰
      。
（四）爰審酌被告與告訴人王月珠原為夫妻關係，與告訴人林美
      蘭為父女關係，誼屬至親，竟因細故、情緒不佳即悍然出
      手，持兇器砍殺至親，顯見其自律不佳、思慮不嚴、枉顧
      倫常，而其持刀砍殺家人之舉，亦顯示其對於法律規範之
      輕忽與漠視，並嚴重破壞社會治安，其行兇行為對於告訴
      人林美蘭、王月珠造成心理上極大之恐懼與傷害，兼衡其
      智識程度、生活狀況、素行、犯後態度及告訴人林美蘭、
      王月珠均以書狀向本院表示「願對被告林登發其所犯之罪
      行已不追訴」之意思（附於本院卷）等一切情狀，就被告
      所犯毀損罪，量處有期徒刑2月 ，對告訴人林美蘭所為殺
      人未遂犯行，量處有期徒刑5年6月，就對告訴人王月珠所
      為殺人未遂犯行，量處有期徒刑5年2月，並定其應執行刑
      為有期徒刑6年。
（五）扣案之鐮1支（含刀柄1支），為被告所有，且供其為本案
      2次殺人未遂犯行所用之物，業據其陳明在卷 ，爰依刑法
      第38條第1項第2款宣告沒收。至扣案之美工刀，被告供稱
      為平常持以修理門窗所用，且亦無證據證明與本件犯行有
      關，爰不為沒收之諭知。
四、撤銷原判決之理由
（一）告訴人林美蘭、王月珠均以書狀向本院表示已不追訴被告
      之犯行，原審未及審酌，原審關於被告所犯三罪之量刑均
      屬過重，尚有未洽。
（二）被告係基於殺人之直接故意砍告訴人追砍告訴人林美蘭，
      原審判決認定被告係基於殺人之間接故意，亦有未洽。
五、適用法律
（一）刑事訴訟法第369條第1項前段、第364條、第299條第1項
      前段。
（二）刑法刑法第354條、第271條第1項、第2項、第25條第2項
      、第51條第5款、第38條第1項第2款，刑法施行法第1條之
      1。
本案經檢察官江守權到庭執行職務。
中    華    民    國    100    年    3     月     9    日
                   刑事第三庭    審判長法  官  陳義仲
                                       法  官  張季芬
                                       法  官  蔡勝雄
以上正本證明與原本無異。
殺人未遂部分，如不服本判決應於收受送達後10日內向本院提出
上訴書狀，其未敘述上訴理由者，並得於提起上訴後10日內向本
院補提理由書（均須按他造當事人之人數附繕本）「切勿逕送上
級法院」。
其餘部分，不得上訴。
                                       書記官  汪姿秀
中    華    民    國    100    年    3     月     9    日
附錄本案論罪科刑法條：
中華民國刑法第354條第1項
（毀損器物罪）
毀棄、損壞前二條以外之他人之物或致令不堪用，足以生損害於
公眾或他人者，處2年以下有期徒刑、拘役或5百元以下罰金。
中華民國刑法第271條第1項、第2項
（普通殺人罪）
殺人者，處死刑、無期徒刑或10年以上有期徒刑。
前項之未遂犯罰之。
預備犯第1項之罪者，處2年以下有期徒刑。